臺灣高等法院民事判決　　　　　　 95年度重上更(一)字第106號
上　訴　人　台北市政府工務局新建工程處
法定代理人　甲○○
訴訟代理人　王惠光律師
參　加　人　亞新工程顧問股份有限公司
法定代理人　乙○○
訴訟代理人　丙○○
　　　　　　尤英夫律師
　　　　　　鄭仁哲律師
　　　　　　黃宗哲律師
被　上訴人　大陸工程股份有限公司
法定代理人　己○
被　上訴人　日商鐵建營造股份有限公司台灣分公司
法定代理人　丁○○
共　　　同
訴訟代理人　古嘉諄律師
　　　　　　陳秋華律師
複　代理人　池泰毅律師
上列當事人間請求給付追加材料費事件，上訴人對於中華民國93
年6月30日臺灣臺北地方法院92度重訴字725號第一審判決提起上
訴，經最高法院第一次發回更審，本院於96年8月8日言詞辯論終
結，判決如下：
    主  文
原判決廢棄。
被上訴人在第一審之訴及假執行之聲請均駁回。
第一、二審及發回前第三審訴訟費用由被上訴人負擔。
    事實及理由
一、被上訴人大陸工程股份有限公司之法定代理人於本院審理中
    變更為己○，有公司變更登記表可稽（見本院卷二第232-23
    6頁），其聲明承受訴訟，核無不合，應予准許。又參加人
    亞新工程顧問股份有限公司（下稱亞新公司）主張就兩造之
    訴訟有法律上利害關係，為輔助上訴人而聲請參加訴訟，業
    經本院於95年10月30日以裁定予以准許在案（見本院卷一第
    65、66頁）。
二、被上訴人起訴主張：
（一）兩造於民國（下同）85年8月31日簽訂「復興北路穿越松
      山機場地下道工程合約」（下稱系爭工程合約），由伊以
      「全部工程總價：新台幣（下同）309,600萬元，工程結
      算總價按照實做數量計算」聯合承攬系爭工程。系爭工程
      施工項目中「甲1117項：滑行道ESA隧道結構體製作」及
      「甲1118項：跑道ESA隧道結構體製作」係使用「結構體
      無限自走工法（即ESA工法）」施作，依系爭工程合約補
      充施工說明書（下稱補充施工說明書）第821章第1節1.01
      之說明，ESA工法之施工步驟，係先製作結構涵體後，再
      利用二個結構涵體間之自重與土壓所產生之磨擦力為其反
      力，使各結構涵體得以反覆前進，而依補充施工說明書第
      821章第3節3. 01關於結構涵體材料之規定為：「A 鋼筋
      、B混凝土、C防水材料、DPC鋼索、E鋼模。」及第845章
      第3節3.03A規定：「ESA工法段之結構體製作採用鋼模，
      ....。」之規定可知，上訴人須以鋼模製作結構體，故前
      述甲1117項、甲1118二項工程之主要材料確實包括鋼模在
      內。
（二）上訴人於系爭工程合約所附「詳細表」中列「甲1117項滑
      行道ESA隧道結構體製作費用：4,454,230.8元」及「甲
      1118項跑道ESA隧道結構體製作費用：5,501,937元」，依
      補充施工說明書第821章第5節5.02之規定，僅以鋼模裝拆
      費用為計算基礎，漏列鋼模設計、製作費用，屬工程實務
      上所稱之「漏項」，上訴人應就漏列部分另行給付費用予
      伊。依系爭工程合約附件「台北市政府工務局新建工程處
      營繕工程施工說明書總則」（下稱施工說明書總則）第7
      條規定，工程如採實做數量方式結算，其數量及單價以詳
      細表為基準，如數量有增減或漏列，應按實做數量以詳細
      表單價結算，如採合約總價結算，工程項目遺漏者得依工
      程變更之方式核實給付；至系爭工程合約附件「台北市政
      府工務局新建工程處投標須知」（下稱投標須知）第6條
      則規定：「投標人應按圖樣、施工說明書自行詳為估算，
      按合約總價結算者，除工程項目註明依實做數量結算者，
      仍按實做數量結算外，遺漏及各單項數量增減超過10% 部
      分，依規定核實給付」；經查，前述施工說明書總則第7
      條及投標須知第6條雖僅就採「合約總價結算」工程要求
      上訴人應辦理工程變更核實給付，然查，採「實做數量結
      算」工程既按承攬人實際施作之項目、數量計價，如該項
      目係承攬人依約應施作者，不論該項目有無列於詳細表內
      ，依舉輕明重之原則，定作人均應核實付款，是無論工程
      採「實做數量結算」或「合約總價結算」，凡發生工程漏
      項，業主均應辦理工程變更並核實給付該部分之工程款。
（三）伊為完成「甲1117項滑行道ESA隧道結構體製作」及「甲
      1118項跑道ESA隧道結構體製作」工程，就鋼模部分共計
      花費17,334,952元。詳細項目包括：1.ESA涵體鋼模二套
      費用：1,610萬元。2.ESA跑道段鋼模追加角度變化鋼模費
      用：28萬元。3.ESA涵體鋼模五金配件費用：129,478元。
      4.營業稅（以5%計算）：825,474元由伊按期以估驗表申
      請估驗計價，經上訴人核實後5日內給付之，就其中無預
      付款之部分，係由伊於每月15日及月終最後一日申請估驗
      1次，上訴人則付給該期內完成工程金額之95%；伊既已依
      約使用「鋼模」製作結構涵體，自得請求上訴人先行估驗
      給付鋼模費用之95%，即16,468,204元。又伊於90年12 月
      18日即已向行政院公共工程委員會請求調解，應得請求上
      訴人給付自伊請求調解之翌日起（即90年12月19日）至上
      訴人清償日止，按年息5%計算之利息。
（四）至所餘5%鋼模費用866,748元，伊依系爭工程合約第4條第
      1項約定，應於全部工程完成，並經正式驗收合格後，始
      得向上訴人請求給付，惟查上訴人既已拒絕給付被上訴人
      所請求95%費用，則對於5%之尾款，仍有到期不履行之虞
      ，伊就此部分尾款，爰依民事訴訟法第246條之規定，提
      出將來給付之訴。
（五）爰依系爭工程合約及承攬法律關係，求為判決：上訴人應
      給付被上訴人16,468,204元，及自90年12月19日起至清償
      日止，按週年利率5%計算之利息，並於系爭工程完工驗收
      時給付被上訴人866,748元。
三、上訴人則以：
（一）依補充施工說明書第821章第5節5.02及第821章第3節3.01
      之規定可知，被上訴人所主張鋼模費用實已包含於甲1117
      、甲1118項隧道結構涵體製作單價內，伊並無漏列費用。
      另依補充投標須知第38條第6款之規定，系爭工程於85 年
      7月4日上午舉行招標說明會，廠商對該工程招標文件如有
      疑義，得於7月3日前，以不具名之書面向伊提請解釋，逾
      期廠商不得再提任何異議，又依投標須知第2條、第3條之
      規定，參與投標之廠商應向伊領取圖說，並親赴現場勘驗
      ，被上訴人既已於工程標單中切結表示已完全明瞭系爭工
      程之相關圖說及附件，且未於開標當場表示異議，事後即
      不得再請求追加任何費用。
（二）依施工說明書總則第2條規定，單價分析表僅作參考之用
      ，施工時仍應依系爭工程合約第7條工程圖說優先順序規
      定。又依系爭工程合約第7條之規定，系爭本工程之圖樣
      施工說明書及本合約有關附件等，其優先順序依序為工程
      招標記錄表、投標須知補充規定、特定規定（規範）、合
      約圖說、工程詳細表及一般規定（規範），足徵工程招標
      記錄表、投標須知補充等規定優於工程詳細表，又依投標
      須知第6條第1款之規定，投標廠商無須將單價分析表納入
      投標文件，則被上訴人以順序在後之「詳細表」及僅供參
      考之「單價分析表」為本件請求，並無理由。
（三）系爭工程除被上訴人外，尚有工信工程股份有限公司（下
      稱工信公司）、榮工處、上大營造股份有限公司（下稱上
      大公司）、太平洋建設股份有限公司（下稱太平洋公司）
      及中華工程顧問股份有限公司（下稱中華工程公司）等五
      家公司參與競標，依各家公司參與投標時所提出詳細表，
      關於甲1117項、甲1118項工程，工信公司共編列2,200 餘
      萬元，榮工處共編列1,800餘萬元，上大公司共編列1,600
      餘萬元，太平洋公司共編列2,400餘萬元，中華工程公司
      共編列5,000餘萬元，足見本件係被上訴人自己報價策略
      偏低所使然，絕非工程漏項。
（四）關於被上訴人所主張鋼模費用，參加人亞新公司編列系爭
      工程預算時，曾於83年11月26日向新峰機械工業股份有限
      公司（下稱新峰公司）詢價，詢價結果每套鋼模費用為
      5,644,200元，亞新公司乃依工程慣例以前揭詢價之八折
      即每套鋼模費用450萬元編列預算，初期編列於「ESA涵體
      節塊推進」項目之零星工料內，該項目當時包含「ESA 涵
      體節塊推進」及「隧道結構體製作」在內，後來考量承包
      商依施工進度請領工程款之合理性，為利承包商早日請款
      ，將該項目拆列為「隧道結構體製作」（即甲1117項、甲
      1118項）及「ESA涵體節塊推進」（即甲1119項、甲1120
      項）兩項，是被上訴人主張鋼模費用實際上係分別編列於
      「ESA涵體節塊推進」及「隧道結構體製作」二項目之零
      星工料內。
（五）縱認本件係屬漏項，惟漏項金額亦非以被上訴人實際支出
      金額多少為計算基準，而應回復至依系爭工程合約所得請
      求之價額為據，且上訴人於第二審所為如果是漏項，則價
      格應該是多少之主張，非屬新攻擊防禦方法。查參加人對
      鋼模之訪價結果為5,644,200元，以8折計算為4,500,000
      元，再乘以得標價與預算價比例0.78，每一個鋼模價格為
      351萬元，即使直接乘以得標價與預算價比例0.78，亦僅
      4,402,476元而已，被上訴人請求之金額，顯屬過高。再
      者鋼模仍有剩餘價值（至少為廢鐵），亦應予扣除。
四、參加人亞新公司則以：
（一）參加人於88年11月2日、89年2月3日於函文中就鋼模費用
      固記載在單價分析表中未明列，然所謂「未明列」係指未
      予明文、單獨列項，並非「未列」之意。
（二）參加人就系爭工程之服務費為系爭工程造價決算總額1.88
      %，且就鋼模費用亦已訪價，自不可能未將鋼模費用編入
      單價分析表。
（三）系爭工程投標案與一般傳統工程投標不同，係採三段投標
      ，即1.資格標；2.技術標；3.價格標，而被上訴人鐵建公
      司對ESA工法有特殊經驗，知道須使用鋼模，且被上訴人
      大陸公司工程投標經驗豐富，再以系爭工程金額高達30餘
      億，被上訴人勢須就招標文件及所有相關資料詳為估算，
      認為無疑義，始決定投標，故本件單價分析表漏列，自不
      應認構成工程漏項。
（四）依補充施工說明書相關規定，鋼模費用係編列在「隧道結
      構體製作」。而依單價分析表，則編列在「ESA涵體節塊
      推進」及「隧道結構體製作」二項目之零星工料內，即單
      價分析表之1117項至1120項次之零星工料中。
（五）縱參加人未將鋼模費用列入單價分析表中，依參加人訪價
      結果換算為合約價係351萬元，被上訴人主張超過351萬元
      之費用，殊屬無據。至被上訴人抗辯鋼價上漲云云，惟參
      加人83年11月訪價時，與被上訴人85年12月得標時，金屬
      製品類指數並無大幅上昇，且被上訴人88年4月訂製鋼模
      時，鋼價係下跌，況材料費上漲風險本即應由得標之被上
      訴人承擔。
（六）按「一式計價」易產生履約爭議，且須作單價分析即估算
      鋼模使用次數、折舊率、殘餘價值等，然並無法估算完全
      ，故參加人經上訴人同意後，乃將鋼模費用編置於零星工
      料，再於補充施工說明書內明列提醒廠商注意。
（七）參加人就甲1115至甲1120項，係以單項中須有零星工料之
      項目，其價值1%作為零星工料編列之基礎編列，而高於1%
      部分係鋼模之價值，此觀甲1115項、甲1116項、甲1117項
      、甲1118項、甲1120項ESA工法相關項目，因未含鋼模而
      其零星工料之比例皆為1%，甲1117項至甲1120項零星工料
      皆高於1%，乃因含有鋼模，扣除鋼模費用後，零星工料比
      例皆為1%（至甲1119項係因滑行道同時採用ESA、FJ二種
      工法，故零星工料部分以1.6%為基礎編列）。
（八）本件鋼模係ESA涵體製作工程之材料，而系爭工程為連工
      帶料，承攬人無法就報酬外，再向業主請求材料費用，此
      有台北市政府工務局新建工程處營繕工程施工說明總則第
      36條載明、民法第490條第2項規定，是鋼模費用已包含於
      被上訴人之報酬中，被上訴人不得再向上訴人請求。
（九）縱有漏項，被上訴人依系爭工程合約第6條約定，依工程
      變更之程序辦理，不得逕行起訴請求。而依系爭工程合約
      第4條約定，系爭鋼模亦應經上訴人估驗後，被上訴人始
      得按其價金之60%請款。且被上訴人未依補充投標須知第
      38條第6款規定，於期限內提出釋疑，為與有過失，上訴
      人主張過失相抵。
五、本件原審依被上訴人之請求判決命上訴人如數給付，上訴人
    不服提起上訴，求為判決：(一)原判決廢棄；(二)被上訴人
    在第一審之訴及假執行之聲請均駁回。（三）如受不利判決
    請准供擔保免為假執行。
六、被上訴人就上訴人之上訴，求為判決駁回上訴。除引用原審
    及本院前審所為陳述外，另補陳略以：
（一）工程慣例中鋼模費用均可獨立計價，倘鋼模可重複使用及
      其重複使用次數不確定，依工程預算編列方式，尚可採取
      「一次計價」之付款方式，故參加人所稱依工程慣例，鋼
      模費用包含在零星工料費，且因鋼模可重複使用、次數不
      確定致無法單獨計價，顯非屬實。
（二）「隧道結構體製作」與「涵體節塊推進」各屬獨立之工作
      項目，且計價單位亦不同，自不可能合併編列預算及合併
      計價。
（三）依零星工料百分比彙整表所示，甲1117項及甲1118項零星
      工料佔各該項目之比值較高，分別為28.614%、29.975%，
      係因考量「含損耗」因素而編列較高比值，並非已內含鋼
      模費用；而甲1119項、甲1120項零星工料比值僅編列為
      1.3%，自不可能內含鋼模費用。
（四）參加人所提附表1至4內容，與系爭工程合約規定不符，亦
      與參加人、上訴人所陳相違，復有矛盾之處，自屬臨訟杜
      撰。
（五）參加人就鋼模費用之訪價過程粗糙，若依該估價成本製作
      鋼模，無法符合系爭工程對鋼模之要求，且新峰公司所為
      估價亦存有疏漏，不具參考價值。
（六）上訴人業於88年11月24日派員檢查第二套鋼模之尺寸及假
      組立，顯見第二套鋼模於89年7月18日停工前已製作完成
      ，並自88年12月12日起即於系爭工程現瑒使用製作ESA隧
      道結構體，並非停工後始行製作。又滑行道部分因民眾抗
      爭而變更設計取消施作，非屬可歸責於被上訴人之事由，
      上訴人不得推諉卸責。
（七）本件鋼模係專為系爭工程設計製作，並非其他工程可重覆
      使用，自無殘餘價值。
（八）第一階段工程業已完工，對保留款（尾款）部分以將來給
      付之方式請求上訴人給付。
七、兩造不爭執事項：
（一）上訴人與被上訴人於85年8月31日簽訂系爭工程合約，由
      被上訴人以「全部工程總價30億9,600萬元，工程結算總
      價按照實做數量計算」聯合承攬系爭工程，有系爭工程合
      約為憑（見原審卷第48-51頁）。
（二）依據系爭合約之補充施工說明書第821章第3節3.01、第5
      節5.02之規定，可知ESA工法須以鋼模製作結構體，有補
      充施工說明書節本可按（見原審卷第52-60頁）。
（三）被上訴人為完成系爭工程之「甲1117項：滑行道ESA隧道
      結構體製作」、「甲1118項：跑道ESA隧道結構體製作」
      ，於88年4月向新峰公司訂製ESA涵體鋼模二套費用1,610
      萬元、ESA跑道段鋼模追加角度變化鋼模費用28萬元及ESA
      涵體鋼模五金配件費用129,478元等費用，加計5%營業稅
      825,474元，合計為17,334,952元等情，已據被上訴人提
      出系爭工程使用鋼模之現場照片、鋼模費用計算表暨被上
      訴人、新峰公司機料訂購契約書為証（見原審卷第68-70
      、81-98頁），並經証人新峰公司之戊○○到庭証明在卷
      （見本院卷二第73-75頁）。
（四）參加人亞新公司於83年向新峰公司就ESA鋼模詢價，新峰
      公司提供之估價單每套鋼模單價為5,644,200元，亦有証
      人戊○○所提出之估價單及估價資料為証（見本院卷二第
      85-87頁）。
八、本件依民事訴訟法第463條準用第270條之1第1項第3款規定
    協議簡化爭點，兩造同意簡化爭點如下（見本院卷二第123
    頁）：
（一）鋼模製作及設計費是否有漏列情事？
（二）鋼模製作及設計費是否已經編列在詳細表甲1117項至甲
      1120項之內；單價分析表之零星工料項？
（三）被上訴人就漏項部分未於招標時提出異議，是否影響被上
      訴人之請求？是否與有過失？
（四）如果屬於漏項，被上訴人可請求之金額為何？關於鋼模之
      剩餘價值是否要扣除？
八、法院之判斷：
（一）鋼模製作及設計費是否有漏列情事？鋼模製作及設計費是
      否已經編列在詳細表甲1117項至甲1120項之內下零星工料
      項內？
  1、依據補充施工說明書第821章第1節1.01之說明（見原審卷
     第52頁），結構體無限自走推進工法（即ＥＳＡ工法）之
     施工步驟，係先製作結構涵體後，再利用二個結構涵體間
     之自重與土壓所產生之磨擦力為其反力，使各結構涵體得
     以反覆前進。第821章第3節3.01關於結構涵體材料之規定
     為：「Ａ. 鋼筋、Ｂ. 混凝土、Ｃ. 防水材料、Ｄ. ＰＣ
     鋼索、Ｅ.鋼模。」（見原審卷第55頁反面）。第845章第
     3節3.03關於模板復規定：「ＥＳＡ工法段之結構體製作採
     用鋼模，‧‧‧。」（見原審卷第153頁），有該補充施工
     說明書影本在卷足憑，復為兩造所不爭執，堪認系爭工程
     之隧道結構體製作因採用ESA工法施作，鋼模成為製作隧道
     結構涵體之必要材料，此為被上訴人所不爭執（見本院卷
     二第224頁）。按模板為一般土木工程或建築工程，為完成
     其工程中混凝土結構物所需之臨時性或永久性模具，系爭
     工程所使用之鋼模屬特製模板，即材質為鋼質製品，然不
     論木製模板或特製模板，基本作用均相同，故所稱之鋼模
     仍為模板之一種，屬於被上訴人承攬系爭工程所需使用之
     材料。
  2、被上訴人依據兩造不爭執之單價分析表，其中僅列載鋼管
     、鋼筋等費用，未載明鋼模設計及製作費用（見原審卷第
     72、73頁）；以及亞新公司88年11月2日亞新99（土二）字
     第1820號、89年2月3日亞新00（土二）第0200號之函文表
     示「系爭工程結構涵體節塊制作使用之鋼模，雖補充施工
     說明書內規定包含於隧道結構體製作之施工費用中，但其
     材料費用在單價分析表中未予明列，... 」（見原審卷第
     74、75頁），而主張上訴人未將鋼模設計及製作費用列入
     ，構成「工程漏項」，致伊無詳細表可供作為請領承攬報
     酬云云。
  3、上訴人否認有漏列鋼模費用之情事，辯稱鋼模費已包含於
     系爭合約「詳細表」之「甲1117項」「甲1118項」之隧道
     結構涵體製作單價內，至於單價分析表僅供參考用，詳細
     表之優先順位又在投標須知補充規定之後，被上訴人援用
     單價分析表作為漏項之請求，尚屬無據。
  4、經查，依據系爭合約第7條明定「工程圖說：所有本工程之
     圖樣施工說明書及本合約有關附件等，其優先順序依序為
     工程招標記錄表、投標須知補充規定、特定規定、合約圖
     說、工程詳細表及一般規定」（見原審卷第19頁），而施
     工說明書及其所附之施工細則、補充施工說明書，均為系
     爭合約之一部分，但補充說明書之效力優於一般說明。標
     單、詳細表及單價分析表簽訂於合約內，但單價分析表僅
     作參考之用。施工時仍應依合約第7條工程圖說優先順序規
     定，台北市政府工務局新建工程處營繕工程施工說明書總
     則第1、2條亦有明文（見原審卷第168頁），故可知單價分
     析表僅作為參考之用，無契約拘束力，補充施工說明書之
     效力既優於一般規定，應屬特定規定，其效力自應優先於
     詳細表。觀之補充施工說明書第821章第5節5.02明定「隧
     道箱涵主體結構之頂板、側牆、中隔牆、底版等之鋼筋與
     混凝土之丈量與付款見842、843章，本章本項合約單價則
     包括ESA結構涵體製作之鋼模裝拆、非主體結構之鋼筋彎紮
     及組立，涵體節塊舖設鋼鈑，涵體節塊內裝設PC鋼索套和
     背填灌漿內鋼管等，以及其他為完成涵體製作所需之材料
     、人工費用、機具設備、安全措施等」（見原審卷第60頁
     ），而依上述，製作涵體之鋼模乃特製模板，屬工程中混
     凝土結構物所需之臨時性或永久性模具，當然屬於隧道結
     構涵體製作之材料，理應包括在結構涵體製作費之內，故
     縱使單價分析表中未明列鋼模製作費，但依其上位之補充
     施工說明書內容以觀，難認鋼模製作費屬於漏項。
  5、至於參加人亞新公司前開函文雖表示鋼模費在單價分析表
     內未予明列，但業已表明在補充施工說明書內已規定包含
     於隧道結構體製作之施工費用中，而依據亞新公司職員丙
     ○○在本院前審到庭証稱「補充施工說明書明列鋼模費用
     包括在結構涵體製作內，所以沒有漏項問題，假如完成沒
     有考慮到或疏忽沒有列入才叫漏項問題」（見本院前審卷
     一第104頁）；在本院表示鋼模費包含在涵體製作所須之材
     料費，關於材料部分已明列包含鋼模在內等語（見本院卷
     一第25頁反面）。亞新公司編列本件預算之蘇子正在本院
     前審証稱「並沒有漏項問題，鋼模費用是包括在結構體計
     價內，依照整個合約、圖說及設計文件邏輯，該做的項目
     都有規定，項目如何計價，包括在那個項目內也均有規定
     」「有訪價，訪價結果是500多萬元」「我們將其攤在詳細
     表最後雜項工程內」「（單價分析表）並不代表我們那一
     項有漏編」等語（見本院前審卷一第105、106頁）；「補
     充施工說明書也是一份合約文件，補充施工說明書內有說
     結構體的製作已經包括鋼模及所有其他為了製作ESA結構體
     的工程費用，這部分有一份詳細表。補充施工說明書內有
     一項計價的規定，計價內有寫製作的所有費用也括鋼模全
     部都含在這個價錢裡面，另外有一份表是作參考用，錢是
     如何計算出來，以供市政府去發包」等語（見本院前審卷
     二第40頁），顯然亞新公司之前開函文之真意係指依補充
     施工說明書之規定已包含在隧道涵體製作費之內，自不能
     據以解為係屬漏列項目。
  6、最高法院發回意旨雖指摘亞新公司既主張鋼模費已包含於
     隧道結構體製作項內，但未明列於單價分析表，何以又主
     張鋼模費已包含於單價分析表1117項至1120項次之零星工
     料中，兩相齟齬等語，惟查：
     a、依補充施工說明書第821章第5節5.02之規定，鋼模製作
        費用係包含在隧道結構體製作項內。
     b、單價分析表之規定：
        查系爭工程所使用之ESA工法在83年至85年係屬創新工
        法，據亞新公司丙○○在本院表示伊公司會將鋼模費用
        列入零星工料項中因鋼模之單價與使用次數有關，鋼模
        可以重複使用，廠商在系爭工程中重複使用之次數伊無
        法確定，所以在設計時無法明確計算其單價，才會將該
        費用涵蓋於零星工料之中（見本院卷一第40頁反面），
        已說明亞新公司在規劃及編列項目時對於使用鋼模費用
        未採用獨立計價方式（即一式計價），因一式計價須向
        業主說明如何計算出單價，須作單價分析表，而製作單
        價分析表即必須估算系爭鋼模可使用之次數、折舊率、
        殘餘價值等，凡此種種亞新公司在當時無法估算完全，
        且此種估算方式涉及工程顧問公司在設計當時之考量，
        以及對於各種費用之編列所採用之不同攤提方式而有別
        ，亞新公司乃將鋼模費用內含於零星工料項內，係基於
        其計價及設計之考量所致，而零星工料項依工程界慣例
        係屬必列之項目，況且單價分析表又僅係提供業主作為
        發包參考用，自難認為兩者有齟齬。
  7、本件系爭工程有二部份（原先設計時，所有之涵體製作及
     推進費用均合列於當時之ESA推進項目內，惟考慮廠商於涵
     體制作時完成後，無法估驗計價，為考量其週期之方便性
     ，因此，設計單位才分成「ESA涵體節塊推進」與「隧道結
     構製作」二項），分別係「跑道段ESA推進」與「滑行道段
     ESA推進」，茲分別就其預算編列情形及廠商得標價格加以
     比較如下：
     (一)以跑道段之ESA推進言，上訴人當初預算編列在此項目下
       之價格， 不含零星工料之合約單項總價為293,763,161
       元，含零星工料則成為298,795,900元，嗣因考慮ESA涵
       體製作至推進時間相隔超過1年以上， 上訴人為廠商計
       價之方便及時效性，故拆為目前之甲1118項及甲1120項
       。分成二項之後，該甲1118項總金額為5,501,902元，而
       依亞新公司職員丙○○所稱一般零星工料編列祇要取1%~
       3%即夠及工程界計算零星工料之金額約為工程款之1%~3%
       （見本院卷一第26頁），該甲1118項之總金額中扣除零
       星工料之單項總價為4,233,053元，如以零星工料1%計算
       ，零星工料僅為42,332元，但該甲1118項之零星工料科
       目下之總金額為1,268,849元，有亞新公司制作之零星工
       料分析表及附表1在卷可憑（見原審卷第183頁、本院前
       審卷(一)第49頁）。故扣除上述零星工料42,322元所剩
       1,226,517元即係鋼模費用。假如該零星工料不包含鋼模
       費用，則甲1118項之零星工料金額將占單項總價格1/3
       ，而工程界的零星工料應係單項總價之1%~3%之範園，可
       見甲1118項之零星工料科目中含有鋼模費用。
     (二)再就甲1120項而言，單項總價合計為293,293,998元，不
       含零星工料之合約單項總價為289,530,108元。但甲1120
       項中，不需考慮零星工料之工項總計為145,762,932元，
       需考慮零星工料之工項總計為143,767,176元，有亞新公
       司制作之零星工料分析表及附表2在卷可憑（見原審卷第
       183頁、本院前審卷(一)第50頁），如以零星工料1%計算，
       則該甲1120項之零星工料僅為1,480,407元，但該甲1120
       項之零星工料卻高達3,763,890元（見同上頁），其中
       2,283,483元即係鋼模費用。
     (三)總計甲1118項及甲1120項二項工程中，在科目上列為零
       星工料之價款中，扣除以工程款1%計算之零星工料費外
       ，其餘之費用合計為351萬元。衡諸被上訴人之得標價與
       上訴人當初編列之預算價之比值約為0.78，及亞新公司
       曾經訪價，訪價結果係5,644,200元，業經證人蘇子正結
       證在卷，有新峰公司估價影本在卷可按（見原審卷第174
       頁），並經証人戊○○（即新峰公司職員）証明屬實（
       見本院卷二第73頁反面），則以亞新公司所訪價並按八
       折編列鋼模預算乙套450萬元，乘上被上訴人得標價比（
       預算之七八折）之七八折計算，換算結果亦為351萬元，
       正符合預算所列之鋼模費用與被上訴人之得標價比。
     (四)以滑行道段之ESA推進言，當初預算編列在此項目下之價
       格，不含零星工料之合約單項總價為359,637,852元，含
       零星工料則成為365,259,141元，嗣因考慮ESA涵體製作
       至推進時間相隔超過1年以上，上訴人為廠商計價之方便
       及時效性，故拆為目前之甲1117項及甲1119項。分成二
       項之後，該甲1117項總金額為4,454,260元，而如前所述
       ，工程界計算零星工料之金額約為工程款的1%~3%，該甲
       1117項中扣除零星工料之單項總價為3,463,290元，如以
       零星工料1%計算，零星工料僅為34,633元，但該甲1117
       項的零星工料總計金額為990,970元。故扣除1%之零星工
       料34,633元，所剩956,337元，即係鋼模費用，有亞新公
       司制作之零星工料分析表及附表3在卷可憑（見原審卷第
       184頁、本院前審卷(一)第51頁）。假如該零星工料不包含
       鋼模費用，則甲1117項的零星工料金額將占單項總價格
       1/3，而工程界之零星工料僅係單項總價1%~3%之範圍，
       可見該甲1117項之零星工料包含鋼模費用在內。
     (五)再就甲1119項而言，單項總價合計為360,804,880元，不
       含零星工料之合約單項總價為356,174,561元，其中不需
       考慮零星工料之工項總計為225,746,096元，需考慮零星
       工料之工項總計為130,428,465元，如就其中需考慮零星
       工料之金額乘以1%計算，則該甲1119項之零星工料應為
       2,076,656元，但該甲1119項之零星工料金額高達4,630,
       319元，故扣除前述1%之零星工料2,076,656元所餘2,553
       ,663 元，即係鋼模費用，有亞新公司制作之零星工料分
       析表及附表4在卷可憑（見原審卷第184頁、本院前審卷
       (一)第52頁）。
     (六)總計甲1117項及甲1119項二項工程中，在科目列為零星
       工料之價款中扣除1%之零星工料金額，其餘之費用合計
       為351萬元。衡諸被上訴人之得標價與上訴人起初編列之
       預算價之比值約為0.78，則以亞新公司所訪價並編列之
       鋼模預算乙套450萬元，乘上廠商得標價比（預算之七八
       折）計算，換算結果亦為351萬元，符合預算所列之鋼模
       費用與被上訴人之得標價比。
     (七)又依証人戊○○在本院所証稱亞新公司是在83年向伊詢
       價，伊有提供一份估價單給亞新公司，鋼模一套的單價
       為5,644,200元，而被上訴人在87年11月向伊詢價，每套
       單價為8,050,000元，兩者差異在於伊報給亞新公司之估
       價，其中鋼模用料面積少算，大陸公司給伊之資料有臚
       列運費、假組立、防銹等費用要由伊負擔，所以兩者價
       格不同等語在卷（見本院卷二第73頁反面、74頁），足
       証亞新公司確實有訪價，而且已將鋼模製作費用列入上
       述之零星工料內。
   8、被上訴人雖主張：『「涵體節塊製作」係以「立方公尺」
      為計價單位，而「涵體節塊推進」則係以「公尺」為計價
      單位，二者顯採相異之計價基準，亞新公司自無可能將屬
      「涵體節塊製作」之鋼模費用編列於「涵體節塊推進」項
      目內』云云：
      (一)按本工程設計原先以「ESA涵體」一項列於詳細表，即
        以推進長度「公尺」為計價單位，然因隧道結構體製作
        完成至涵體節塊推進，時間相隔超過1年以上，為考量
        廠商計價之方便性及時效性，故後來拆開為「隧道結構
        體製作」及「ESA涵體節塊推進」兩項項目。而分列為
        二項目時，「ESA涵體節塊推進」一項仍以「公尺」為
        計價單位，而「隧道結構體製作」乙項係以「公尺」丈
        量長度乘以隧道結構體斷面積，換算後隧道之體積以「
        立方公尺」為計價單位，表面上兩項之計價基準雖不同
        ，但實際並無差異。
      (二)因涵體節塊製作之品質良否，對ESA工法之施工品質、
        能否順利推進完成，影響甚大。故原設計係將「隧道結
        構體製作」乙項納為「ESA涵體節塊推進」之重要一項
        ， 並將其所需之費用與ESA工法同時作一併之考量。
        此點可由補充施工說明書821章「結構體無限自走（
        ESA）及前方曳進（FRONT JACKING）工法」之內容包含
        第1.01節G項「結構涵體節塊製造」、第2.01節A.15項
       「結構涵體節塊澆置時尺寸誤差和…….. 」及第4.11節
       「結構涵體節塊製造」等章節，佐證原設計當時確實將
       「隧道結構體製作」之鋼模費用編列於「ESA 涵體節塊
        推進」項目內。被上訴人上開主張，容有誤會，亦不可
        採。
    9、被上訴人又主張：工程詳細表中對於價值較低之乙種模
       板、丙種模板、清水模板均有獨立列項計價，對於價值
       較高且技術密集之鋼模，焉有可能未獨立列項單獨計價
       云云。惟查一般模板於合約之計價單位為面積 (平方公
       尺)，其單價已換算為僅使用一次之單價，故祇要計算出
       面積乘以單價，即可順利完成計價。但鋼模之情形不同
       ，鋼模可重覆一直使用，且於工程結束後，尚有殘餘價
       值可留待其他類似工程使用，亦可予以變賣，故具有相
       當之殘餘價值，因此其性質本來就與一般模板有差別。
       再者，以本件鋼模費用乙套450萬元，相對於「跑道段
       ESA涵體節塊推進」之2億9,300多萬及「滑行道段ESA涵
       體節塊推進」之3億6,000多萬而言，確實不大，故將鋼
       模費用置於零星工料內。且為避免廠商因疏忽而未將本
       鋼模費用考量進其投標之費用內而影響到其權益，故尚
       在補充施工說明書821章5.02節「隧道結構體製作」之條
       文內予以明列，說明鋼模費用已包含於本項「隧道結構
       體製作」之單價內，提醒其注意及重視，故本件鋼模費
       用絕非漏項。
   10、被上訴人復主張：「為何僅10幾萬元之「刃口擋土」等
       費用，即有編列於單價分析表；而高達數百萬之鋼模反
       而未見明列於單價分析表？」。其原因為「因鋼模已於
       補充施工說明書明白約定其費用包含於結構體製作之項
       目內，而被上訴人所稱之『刃口擋土』、『導坑內PC鋼
       線固定』等項目，屬「ESA」工法，為國內第一次採用之
       工程，故上訴人為考量國內廠商並未實際施作過，才儘
       量明列以增進一般廠商之瞭解。被上訴人上開主張，亦
       不足採。
   11、再參以系爭工程除被上訴人外，尚有工信公司、榮工處
       、上大公司、太平洋公司及中華工程公司等五家公司參
       與競標，依各家公司參與投標時所提出詳細表，關於甲
       1117項、甲1118項工程，工信公司共編列2,200餘萬元，
       榮工處共編列1,800餘萬元，上大公司共編列1,600餘萬
       元，太平洋公司共編列2,400餘萬元，中華工程公司共編
       列5,000餘萬元，有競標廠商之原始投標資料節本在卷可
       按（見本院卷一第239-246頁），足見被上訴人僅依據單
       價分析表（見原審卷第72、73頁）即主張係漏列鋼模費
       用，尚非可採。
   12、末查，系爭鋼模是用於製作ESA工程涵體之用，鋼模本身
       乃製作涵體工程之模板材料，而本件工程之性質係屬連
       工帶料，依據施工說明書總則第36條規定「合約訂定之
       總價，除合約規定之供給材料或撥借之機具外，應包括
       全部工程所需之工料機具、開支、雜費、稅捐、保險及
       承造人之利潤等在內，一經簽訂，將來無論匯兌之漲落
       ，對於標單詳細表所定各項單價，雙方均不得藉詞要求
       增減」（見本院卷一第235頁），又依民法第490條第2項
       規定，約定由承攬人供給材料者，其材料之價額推定為
       報酬之一部，故鋼模製作費用應屬材料費而推定為被上
       訴人之報酬，依據被上訴人之工程投標單既表明願意依
       總價30億9600萬元承攬系爭工程（見原審卷第36頁），
       則於得標時已就其承攬報酬金額加以確定，自難於日後
       藉詞鋼模材料費有漏列要求上訴人增加給付，無異形同
       事後增加承攬報酬之給付，則對於當初因考量鋼模費用
       而致投標金額未達最低價之競標廠商而言，亦構成不公
       。
   13、綜上所述，鋼模製作及設計費非屬漏項，業經亞新公司
       編列在詳細表甲1117項至甲1120項內，即包含於零星工
       料項內，被上訴人以漏項為由，請求核實給付，於法無
       據，則就其餘之爭點即無庸再予討論。
九、被上訴人依系爭工程合約及承攬法律關係，請求上訴人給付
    被上訴人16,468,204元，及自90年12月19日起至清償日止，
    按週年利率百分之五計算之利息，並就餘款部分提起將來給
    付之訴，於「復興北路穿越松山機場地下道」工程完工驗收
    時給付被上訴人866,748元，均為無理由，不應准許。原審
    所為被上訴人勝訴之判決，尚有未洽。上訴意旨指摘原判決
    不當，求予廢棄改判，為有理由。
十、本件事証已臻明確，兩造其餘攻擊防禦方法及未經援用之舉
    證，經本院詳加審核後認與判決結果不生影響，爰不一一論
    述，併此敘明。
據上論結，本件上訴為有理由，依民事訴訟法第450條第1項、第
78條、第85條第一項前段，判決如主文。
中　　華　　民　　國　　96　　年　　8 　　月　　22　　日
　　　　　　　　　民事第十四庭
                        審判長法　官  許正順
　　　　　　　  　　　　      法　官  黃麟倫
　　　　　　　　  　　　      法　官  張  蘭
正本係照原本作成。
如不服本判決，應於收受送達後20日內向本院提出上訴書狀，其
未表明上訴理由者，應於提出上訴後20日內向本院補提理由書狀
（均須按他造當事人之人數附繕本）上訴時應提出委任律師或具
有律師資格之人之委任狀；委任有律師資格者，另應附具律師資
格證書及釋明委任人與受任人有民事訴訟法第466條之1第1項但
書或第2項（詳附註）所定關係之釋明文書影本。
中　　華　　民　　國　　96　　年　　8 　　月　　22　　日
　　　　　　　　　　　　　　　書記官  應瑞霞
附註：
民事訴訟法第466條之1（第1項、第2項）：
對於第二審判決上訴，上訴人應委任律師為訴訟代理人。但上訴
人或其他法定代理人具有律師資格者，不在此限。
上訴人之配偶、三親等內之血親、二親等內之姻親，或上訴人為
法人、中央或地方機關時，其所屬專任人員具有律師資格並經法
院認為適當者，亦得為第三審訴訟代理人。
